臺灣高等法院臺南分院民事判決　96年度勞上字第5號
上　訴　人　台灣中油股份有限公司
法定代理人　未○○
訴訟代理人　黃文力律師
被 上 訴人　乙○○○
　　　　　　甲○○
　　　　　　丁○○
　　　　　　　　　　　　459巷36弄95號
　　　　　　丙○○
　　　　　　　　　　　　號
　　　　　　辰○○
　　　　　　　　　　　　巷58號
　　　　　　午○○
　　　　　　　　　　　　8號
　　　　　　巳○○
　　　　　　　　　　　　2弄15號
　　　　　　子○○
　　　　　　丑○○
　　　　　　　　　　　　號
　　　　　　辛○○
　　　　　　寅○○
　　　　　　　　　　　　1
　　　　　　戊○○
　　　　　　林景煇
　　　　　　壬○○
　　　　　　　　　　　　之17
　　　　　　癸○○
　　　　　　　　　　　　0
　　　　　　卯○○
　　　　　　　　　　　　之3
　　　　　　庚○○
　　　　　　　　　　　　號
　　　　　　己○○
共　　　同
訴訟代理人　湯光民律師
複 代理 人　李昶欣律師
上列當事人間因請求給付退休金事件，上訴人對於中華民國96年
3月30日臺灣嘉義地方法院第一審判決（95年度勞訴字第8號）提
起上訴，本院於96年7月3日言詞辯論終結，判決如下：
    主  文
上訴駁回。
第二審訴訟費用由上訴人負擔。
    事 實 及 理 由
一、被上訴人主張：
  (一)起訴時主張：被上訴人乙○○○、甲○○、丁○○、丙○○
    之被繼承人王清忠及辰○○、午○○、巳○○、子○○、丑
    ○○、辛○○、寅○○、戊○○、林景煇、壬○○、癸○○
    、卯○○、庚○○、己○○等人（下稱被上訴人等人）受僱
    於上訴人位於嘉義市之嘉南營業處、煉製研究所、民雄油庫
    、天然氣事業部管線處等部門，擔任加油員、技術員、助理
    站長之職務，每月除有應領取之薪資外，上訴人復按月依夜
    間輪班次數額外給付夜點費、值夜費等經常性給與。夜點費
    、值夜費實為勞動基準法第2條第3款所謂之工資，然上訴人
    在被上訴人陸續退休後給付退休金時，卻未將夜點費、值夜
    費計入工資以計算平均工資，致被上訴人各所領得之退休金
    短少如原審判決附表二所示金額，爰依勞動基準法第55條規
    定，請求上訴人給付退休金差額。
  (二)嗣於本院主張：
  1.經濟部於96年3月23日函文內容，認上訴人與台灣石油工會
    （以下簡稱石油公會）間所訂團體協約，著為有效一事，被
    上訴人予以否認，因經濟部為上訴人公司之上級機關，是其
    所為見解本不具客觀性。又經濟部函復之理由無非以：「依
    團體協約法第3條之規定，團體協約之工會代表機關，僅須
    獲得團體章程之授權即為已足，無論締約代表是否經全體會
    員直接選舉產生，或締約代表是否具有工會會員身份，均有
    權締結團體協約。‥‥」，然依經濟部所屬事業機構締結團
    體協約應行注意事項第3條之規定：「各事業在與工會協商
    前應將事業協商代表名單以事業名義書面通知工會。」可知
    經濟部所屬事業機構於締結團體協約時，不論該團體協約之
    工會代表機關，是否已獲得團體章程之授權，仍以將該工會
    代表名單先通知工會為必要。上訴人既主張系爭團體協約有
    效，依民事訴訟法第277條之規定，當事人主張有利於己之
    事實者，就其事實有舉證之責任，故上訴人自應就該「團體
    章程」、「參與訂定該團體協約之工會代表既經該章程授權
    一事」、「已將該工會代表名單先通知工會」等情事，負舉
    證之責。
  2.又經濟部上開主張之依據乃係系爭團體協約第16條之規定：
    「乙方會員之正常工作報酬，由甲方按政府規定之標準，每
    月按期發給。」及國營事業管理辦法第14條之規定：「國營
    事業應撙節開支，其人員待遇及福利，應由行政院規定標準
    ，不得為標準以外之開支。」，惟勞動基準法第1條規定：
    「為規定勞動條件最低標準，保障勞工權益，加強勞雇關係
    ，促進社會與經濟發展，特制定本法；本法未規定者，適用
    其他法律之規定。雇主與勞工所訂勞動條件，不得低於本法
    所訂之最低標準。」，故系爭夜點費是否屬工資性質，即應
    以勞動基準法第21條，及同法第2條第3款之規定認定之。而
    不可以經濟部所屬事業人員退休撫卹及資遣辦法作業手冊所
    定之標準認定，此不僅係為保護勞工福利最低標準，更係維
    持法治國原則下法位階原則所必要。經濟部所屬事業人員退
    休撫卹及資遣辦法作業手冊僅係行政院對於所屬機關所為之
    內部函釋，非勞動基準法有關工資規定之特別規定，不生法
    之效力，法院於審理此類事件時，自仍應本於上開勞動基準
    法規定，依具體個案認定之。再上開法律中所稱工資，應同
    時具備「勞務對價」與「經常性給與」之性質，系爭夜點費
    不僅為經常性給予，亦具勞務對價性，亦為實務上所不爭，
    業經最高法院89年度台上字第1590號判決及92年度台上字第
    2108號判決闡明在案，故縱認該團體協約有效，經濟部主張
    其所屬事業人員退休撫卹及資遣辦法作業手冊附件貳之一，
    夜點費自始未列入平均工資云云，亦屬無理等語。並聲明：
    (1)上訴駁回。(2)第二審訴訟費用由上訴人負擔。
三、上訴人則抗辯稱：
  (一)關於夜點費應非工資，理由為：
  1.上訴人為維持中、晚班員工健康，故給予麵包、牛奶等宵夜
    點心，嗣因員工飲食習性不同，故改以發放夜點費、值夜費
    以供員工購買點心；而臺灣石油工會自77年起曾多次向上訴
    人爭取於夜點費外應另發給夜間加給或輪班津貼，且上訴人
    就被上訴人所領得之夜點費、值夜費係以免稅處理，並未計
    入被上訴人申報綜合所得之數額，依上開各節，可認夜點費
    、值夜費，非屬被上訴人給付勞務之對價。又參酌94年6月1
    4日修正前勞動基準法施行細則第10條第1項第9款規定，夜
    點費非工資而不得計入被上訴人工資以計算平均工資。而勞
    動基準法施行細則係基於勞動基準法第85條授權訂定，依行
    政程序法第150條規定，則94年6月14日修正前勞動基準法施
    行細則第10條第9款規定應屬被上訴人等人退休前有效之法
    規命令，對相關夜點費之規定，具有法規命令之效力，行政
    機關及司法機關均不得為岐異之認定。
  2.其次，上訴人公司中班工作時間係自下午4時至夜間12時止
    ，夜班工作時間係自凌晨0時起至早上8時止，中班工作時間
    橫跨晚餐時間，由於其橫跨晚餐時間，故夜點費給予150元
    ；而晚班時間，自凌晨0時起至早上8時止長達8個小時，中
    間並無用餐時間，衡諸人之生理時鐘，應有2次飢餓時間（
    即凌晨及清晨時分），故給予中班一倍之夜點費即300元，
    此為中班與晚班夜點費不同之原因，然均無損於夜點費為恩
    惠性給與之性質。且依勞動基準法施行細則第10條規定：「
    本法第2條第3款所稱之其他任何名義之經常性給與係指左列
    各款以外之給與‥‥」，其規範意旨顯已排除偶然性之給與
    ，是以經常性之給與並非本件判斷之重點，其重點應在於有
    無對價性，及勞基法第21條工資自由約定原則之適用。再者
    ，上訴人給予夜點費既於勞動基準法公布施行前，自無規避
    法律規定之可能，故依勞基法第2條第3款、第21條第1項暨
    修正前勞動基準法施行細則第10條第9款等規定，夜點費應
    不屬工資。
  3.依上開經濟部96年3月23日經人字第09603503910號函所認：
    「本會團體協約‥‥考量國營事業具有特定政策目的、法律
    保障獨占利益、盈餘應歸全民共享等特徵，國營事業之人員
    待遇及福利，自應受上級機關行政院之節制與監督（而行政
    院又受國會制衡）。又行政院人事行政局81年10月28日81局
    肆字第36543號函釋，夜點費原係由各機關衡酌實際需要自
    行支給，非由行政院核定之法令待遇項目，並以輪值夜班之
    人員為支給對象，尚非普遍性給與，且各機關支給標準不一
    ，仍宜由各機關（構）衡酌實際需要，核酌是否繼續支給或
    逕予取消。綜上，夜點費之性質本即非屬工資。」及「查本
    部所屬事業人員退休撫卹及資遣辦法作業手冊第3頁有關『
    計算平均工資之經常性給與』略以，各機構人員支薪工資，
    除單一薪給及延長工作時間工資外，本部核准併入平均工資
    計算之經常性給與者如上訴理由狀附表所載，其餘項目不予
    列入平均工資計算，故夜點費自始未計入平均工資之計算」
    等語，可知系爭夜點費並非工資，自不得納入平均工資予以
    計算退休金。
  (二)團體協約應係有效成立，且拘束被上訴人：
  1.上訴人與台灣石油工會所簽訂之團體協約，乃上訴人與石油
    工會有權代表者於67年12月19日所簽訂，後經主管機關指示
    修訂後，經主管機關於69年7月14日認可備查在案，其效力
    不容置疑。根據團體協約法第3條之規定，團體協約之工會
    代表機關，僅需獲得團體章程之授權即為已足，無論締約代
    表是否經全體會員直接選舉產生，或締約代表是否具有工會
    會員身份，均有權締結團體協約。而依簽訂團體協約當時之
    臺灣石油工會章程第6條第3款規定「本會任務如下：‥‥三
    、團體協約之締結、修改或廢止。」、第21條第6款「理事
    會職權如左：‥‥六、推定全權代表，代表本會締結團體協
    約。」，而依經濟部96年3月23日經人字第09603503910號函
    所附之67年12月19日團體協約，石油公會之有權代表者陳熾
    、黃錦旺、董天植、黃涵秋、陸敏雄、宋哲雄、袁祖謨、黃
    慶祥等人並於其上簽名、蓋章，且經內政部勞工司勞資關係
    科黃泰琪科長見證，事證甚明。故本案團體協約，乃依團體
    協約法所定程序並基於合法有效之臺灣石油工會章程而締結
    ，其合法性及效力殆無疑問，是團體協約16條所訂「工作報
    酬按政府規定之標準，按月給付」，兩造均負遵守義務。
  2.又依團體協約法第17條規定，該協約對被上訴人仍有拘束力
    ，且該工會亦未曾主張該協約無效，故被上訴人不得主張將
    夜點費、值夜費計入工資以計算平均工資。且此協約於69年
    締結後，歷經數十年之時間，被上訴人或石油工會均無人否
    認該團體協約之有效性，且雙方均依該團體協約履行，則此
    時應認主張該團體協約有效者為常態事實，主張該團體協約
    無效者為變態事實，應由主張變態事實者（即被上訴人）負
    舉證責任，如此方符舉證責任分配之原則。
  (三)就國營事業員工薪資之勞動條件，國營事業管理法係勞動基
    準法之特別法，故應優先適用。勞動基準法第21條及第2條
    第3款規定，工資之範圍或項目應由勞雇雙方協議訂定；而
    國營事業管理法第14條規定，工資範圍、項目等應按行政院
    規定標準為之，無由令勞雇雙方協議訂定之餘地。若無視「
    國營事業管理法」此等特別規定之立法目的，而逕認為國營
    事業之工資亦應適用勞動基準法，則將出現與國營事業盈餘
    歸公之目的相衝突之結果。又上訴人員工薪資事項應呈報經
    濟部核可始生效力，非可逕依勞動基準法第21條規定由兩造
    自行協商，故夜點費、值夜費應於呈報經濟部核可後始得計
    入工資。依公營事業機構員工待遇授權訂定基本原則、經濟
    部所屬事業機構用人費薪給管理要點，應認夜點費、值夜費
    係恩惠性給付而非工資。
  (四)按民法第229條第1項、第2項規定「給付有確定期限者，債
    務人自期限屆滿時起，負遲延責任。給付無確定期限者，債
    務人於債權人得請求給付時，經其催告而未為給付，自受催
    告時起，負遲延責任。其經債權人起訴而送達訴狀，或依督
    促程序送達支付命令，或為其他相類之行為者，與催告有同
    一之效力。」，則請求遲延利息，依民法第229條之規定，
    應視其是否有確定期限，而分別依第1項或第2項規定處理。
    再勞動基準法施行細則第29條第1項固規定「雇主應給付之
    勞工退休金應自勞工退休之日起30日內給付之」，然該施行
    細則係依勞動基準法第85條之規定授權行政機關訂定，其法
    律性質應屬行政程序法第150條之法規命令，依行政程序法
    第150條第2項規定：「法規命令之內容應明列其授權之依據
    ，並不得逾越法律授權之範圍與立法精神」，違反者依行政
    程序法第158條規定應為無效。是被上訴人等人主張應自退
    休後30日之翌日起算遲延利息，並無理由，原審判決以該無
    效之規定判決上訴人應給付被上訴人自退休後30日之翌日起
    算之遲延利息，應有違誤。
  (五)此外，臺灣省工廠工人退休規則第3條：「本規則所稱工廠
    及工人，係指工廠法施行細則所稱之工廠及工人」。被上訴
    人戊○○係上訴人嘉義溶劑廠技術員，固為工廠法施行細則
    所稱之工廠工人。然其餘被上訴人包括乙○○○、甲○○、
    丁○○、丙○○之被繼承人王清忠及辰○○、午○○、巳○
    ○、子○○、丑○○、辛○○、寅○○、林景煇、壬○○、
    癸○○、卯○○、庚○○等人均係上訴人油品行銷事業部嘉
    南營業處之加油員、灌氣員、助理站長，因油品行銷事業部
    於73年8月1日勞動基準法施行前原非適用工廠法之事業單位
    ，依法律不溯及既往原則，自無臺灣省工廠工人退休規則之
    適用，故上訴人無庸給付上開被上訴人於勞基法施行前之退
    休金，上揭被上訴人於勞基法施行前之年資不得併計。又縱
    認夜點費、值夜費係工資，然依民法第126條規定，被上訴
    人亦僅得請求補發5年平均工資之差額等語。並聲明：(1)原
    判決廢棄。(2)上開廢棄部分，被上訴人第一審之訴及假執行
    之聲請均駁回。(3)第一、二審訴訟費用均由被上訴人負擔。
四、兩造不爭執事項：
  (一)被上訴人乙○○○等4人之被繼承人王清忠及其餘被上訴人1
    4人為上訴人之退休員工，上訴人先前給付被上訴人等人之
    退休金均併計被上訴人等人於勞動基準法施行前年資。
  (二)系爭夜點費如列入平均工資計算，被上訴人所得請領之退休
    金差額各如被上訴人95年12月12日所提附表一所示之金額（
    見原審卷第268頁）。
五、得心證之理由：
  (一)被上訴人主張夜點費、值夜費係工資，而應計入工資以計算
    退休金之平均工資，上訴人則以上開情詞置辯，並主張系爭
    夜點費為恩惠性給與，非勞務之對價，自不得計入平均工資
    計算，故本件應審究之爭點為：
  1.上訴人與台灣石油工會所簽訂之團體協約，是否有效？是否
    拘束被上訴人，而不得主張將夜點費計入工資？
  2.系爭夜點費、值夜費是否為工資？
  3.被上訴人等人於適用勞動基準法前之年資是否適用工廠法？
  4.被上訴人於勞基法施行前之年資能否併予計算？
  5.是否僅得請求補發5年之退休金差額？
  6.勞基法施行細則第29條第1項規定是否有效？被上訴人得否
    主張應自退休後30日之翌日起算遲延利息？
  7.被上訴人有無權利失效之適用？
  (二)就被上訴人是否應受該團體協約拘束部分：
    上訴人辯稱依團體協約第16條約定，夜點費並不得列入工資
    計算等語，並提出「中國石油股份有限公司、臺灣石油工會
    團體協約」為證。惟被上訴人主張其不受該團體協約之拘束
    云云。惟查：前揭團體協約係在67年12月19日訂定，其中第
    2條並約明有效期間從生效之日起為期3年，故該團體協約所
    訂期限業已屆滿，迄今均未能達成合意簽訂團體協約之情，
    為兩造所不爭執，顯見上訴人與被上訴人所屬臺灣石油工會
    間現尚未能達成修正團體協約之合意。又團體協約法第17條
    固然規定：「團體協約已屆期滿，新團體協約尚未訂立時，
    於勞動契約另為約定前，原團體協約關於勞動條件之規定仍
    繼續為該團體協約關係人之勞動契約之內容」，此為團體協
    約之延續效力。但適用本條規定之前提，須該團體協約有效
    成立方可。次按團體協約法第3條規定：「勞資團體之代表
    機關，非依其團體章程之規定、或依其團員大會或代表大會
    之決議、或受其團體全團團員各個所授與特別書面之委任，
    不得以其團體之名義締結團體協約。違反前項規定所締結之
    團體協約，非得其團員大會之追認不發生效力。」，上訴人
    雖提出與台灣石油工會最初於69年所締結之團體協約，業經
    呈報中央主管機關經濟部於69年7月14日具函准予備查在案
    （見原審卷第97頁），惟被上訴人否認該簽約代表為其所選
    出或委任，上訴人復未舉證證明該簽約代表是依被上訴人所
    屬臺灣石油工會章程規定、大會決議或受其團體全團團員各
    個所授與特別書面之委任，自難認此團體協約可對被上訴人
    發生效力。故該團體協約所訂權利義務內容，尚難拘束被上
    訴人，上訴人前述所辯尚不足取。
  (三)關於系爭夜點費、值夜費是否為工資：
  1.按工資係勞工因工作而獲得之報酬，包括工資、薪金及按計
    時、計日、計月、計件以現金或實物等方式給付之獎金、津
    貼及其他任何名義經常性給與均屬之，勞基法第2條第3款定
    有明文。準此，所謂工資，應屬「勞務之對價」及「經常性
    之給與」，至於其給付名稱為何，則非所問（最高法院92年
    度台上字第2108號判決參照）。故系爭夜點費是否工資之一
    部內容，自應以該給付是否為勞工給付勞務之對價，屬於經
    常性給與為斷。被上訴人為24小時輪值工作，而每月除領取
    薪資外，復按月依上班日數額外領取夜點費，而上訴人係24
    小時全天候、連續性現場作業，系爭夜點費係上訴人在工資
    外，針對輪值小夜班、大夜班之工作人員所發給，其金額固
    定，不因員工之工作內容、年資、級職不同而有差別，且依
    上訴人之工作性質，被上訴人於夜間工作乃該公司員工一貫
    性、常態性之工作型態，而固定值大夜班又為被上訴人固定
    之工作，與一般公司行號為應付臨時性之業務需求偶而為之
    者有間；又系爭夜點費，係針對有輪值大夜班、小夜班之勞
    工所給與，其金額固定，並不因勞工之工作內容、年資、級
    職不同而有差別，惟如未實際值班，則不得領取該夜點費，
    故系爭夜點費之給與，已成為被上訴人因特定工作條件所形
    成固定常態工作中可取得之給與，為被上訴人因經常性提供
    勞務所得之報酬，即具有「勞務對價性」及「經常性給與」
    之性質。況於夜間工作，不利於勞工之生活及健康，上訴人
    對夜間工作之勞工給予較日班勞工為高之工資，自屬合理，
    亦不違反勞動基準法關於薪資平等原則之規定，足見系爭夜
    點費係因環境、時間等特殊工作條件而對勞工所增加提出之
    現金給付，其本質具有「勞務對價」及「經常性給與」，應
    屬工資之性質。
  2.次查94年6月14日修正前之勞動基準法施行細則第10條第9款
    雖將「差旅費、差旅津貼、交際費、夜點費及誤餐費等」排
    除於勞動基準法第2條第3款所稱之「其他任何名義之經常性
    給與」之外，然該款規定之差旅費、差旅津貼及交際費，因
    屬不確定之事項所支出，固可認定並非「經常性之給與」，
    惟系爭夜點費係屬經常性給予之勞工工作對價，自與該條款
    所稱之「夜點費」有不同，尚難以系爭夜點費與94年6月14
    日修正前勞動基準法施行細則第10條第9款規定之夜點費係
    使用同一名稱，遽將系爭夜點費排除於該法第2條第3款所定
    「經常性給與」之外。況該法施行細則於94年6月14日修正
    時，已將第10條第9款有關夜點費及誤餐費之規定刪除，其
    修正理由為：「鑒於事業單位迭有將『輪班津貼』或『夜勤
    津貼』等具有工資性質之給付，以『夜點費』或『誤餐費』
    名義發放，以減輕雇主日後平均工資之給付責任，實有欠妥
    ，爰修正刪除勞動基準法施行細則第10條第9款之『夜點費
    』或『誤餐費』規定，嗣後有關夜點費及誤餐費是否為工資
    ，應依該法第2條第3款規定及上開原則，個案認定。」（行
    政院勞工委員會94年6月20日勞動二字第0940032710號令參
    照），是上訴人此部分抗辯，尚非可採。
  3.又國營事業管理法第14條規定，國家事業應撙節開支，其人
    員待遇及福利，應由行政院規定標準，不得為標準以外之開
    支；又經濟部所屬事業機構用人費薪給管理要點第10條第2
    項規定：「各事業機構主持人應依企業化精神合理訂定所屬
    人員薪給標準」。上開規定均未認夜點費、值夜費非工資，
    上訴人執此抗辯夜點費、值夜費並非工資，依法無據，而不
    可採。另上訴人辯稱夜點費、值夜費未經經濟部核定為工資
    ，然「經濟部所屬事業機構列入計算平均工資之給與項目表
    」之內容，係工資項目以外得列入平均工資計算之「加給」
    、「津貼」項目，並非關於工資本身之認定，故尚不得僅以
    夜點費、值夜費未列入該項目表，即遽認其非工資。
  4.再上訴人辯稱由系爭夜點費之況革以觀，系爭夜點費僅係其
    對夜間工作之職員提供夜班點心，幾經修改，上訴人才於77
    年全面施行改以全面發放現金，可知夜點費並非勞務之對價
    ，而是雇主之恩給云云。惟上開勞動基準法第2條第3款已就
    「工資」之定義明文規定，是雇主給予之實物，只要符合係
    為勞務之對價及經常性給與之特質要件，即不脫工資之範疇
    ，系爭夜點費之本質既具有「勞務對價」及「經常性給與」
    之特性，即屬工資之一種，自不因給付名稱不同而受限制，
    或以雇主主觀之意思為據，而應基於客觀事實判斷之，故不
    能僅以雇主主觀認定系爭夜點費係恩惠性給予，即否認其為
    工資之本質。另上訴人雖辯稱系爭夜點費僅限於輪值大、小
    夜班之人員始能享有，不因員工本薪高低、作業種類、工作
    複雜性、經驗、學歷、智力、技能、勞心度、勞力度、年資
    、級職之不同而有差異，夜點費應非「勞務之對價」，且系
    爭夜點費隨誤餐費同時、同幅度調整，並隨物價指數而調整
    ，與工作調薪無關，足見夜點費並非薪資項目，亦非工作之
    對價等語。然工資之給付固可能因受僱人之勞力付出、智識
    程度或工作性質而有差別，但仍有部分項目之給付，並不考
    量上開條件，而均給與相同一致之數額者，足見上開條件並
    非認定是否屬於「工資」之依據。且薪資之結構亦有單純與
    繁複之分，工作底薪未予調整，亦不表示薪資結構之其他項
    目不得調整，上訴人既將系爭夜點費隨物價指數而作調整，
    適足以反映出系爭夜點費為夜間提供工作勞務之對價報酬，
    而非恩惠性給與，是上訴人此部分所辯，亦無可採。
  (四)關於被上訴人於勞動基準法施行前之年資能否併予計算：
    卷附「經濟部所屬事業人員退休撫卹及資遣辦法」，捌、退
    休撫卹資遣類，第1條：「（第1項）經濟部（以下簡稱本部
    ），所屬事業機構（以下簡稱各機構）人員之退休、撫卹（
    職業災害補償）、資遣及離職等事項，依本辦法辦理之。（
    第2項）本辦法未規定者，悉依有關法令之規定辦理」。第2
    條：「本辦法所稱各機構人員，指各機構支領薪給派用人員
    及雇用人員」。第3條：「各機構人員退休金按其在勞動基
    準法施行前後之工作年資，分別依台灣省工廠工人退休規則
    及勞動基準法之規定計算。其在15年以內之工作年資，每滿
    1年給與兩個基數；超過15年之工作年資，在勞動基準法施
    行前者，每滿1年給與半個基數，最高給與35個基數，超過
    工作年資不予計算，在勞動基準法施行後者；每滿1年給與1
    個基數。其剩餘年資未滿半年者，以半年計，滿半年者，以
    1年計。但其在勞動基準法施行前後之工作年資，合計退休
    金最高給與45個基數為限」。依上開辦法規定為文義解釋及
    整體解釋，可知該辦法係就經濟部所屬事業機構之支領薪給
    派用人員及雇用人員均一體適用，並未區分各機構人員是否
    為台灣省工廠工人退休規則所定之工廠工人而異其適用，僅
    係於其工作年資橫跨73年7月30日勞動基準法公布前後者，
    在前之年資依台灣省工廠工人退休規則相關規定，在後之年
    資依勞動基準法規定而合併計算其所得請領之退休金，並無
    各機構人員倘非工廠工人即不得請求勞動基準法施行前年資
    部分之退休金之意，而被上訴人等人係經濟部所屬事業人員
    ，則關於其退休金事項，即應適用該辦法。又上訴人於原審
    審理時就伊先前所給付各該被上訴人之退休金，均有併計各
    該被上訴人於勞動基準法施行前年資，並不爭執（見原審卷
    第284頁），故上訴人辯稱除被上訴人戊○○外，被上訴人
    等人均非工廠之工人，於勞動基準法施行前之年資應無台灣
    省工廠工人退休規則之適用，是其年資不得併計等語，顯與
    上開辦法之規定有所矛盾，而不可採。
  (五)關於被上訴人得請求退休金差額之範圍：
  1.按勞工請領退休金之權利，自退休之次月起，因5年間不行
    使而消滅，勞動基準法第58條定有明文。又上開勞動基準法
    為勞工勞動條件之特別法，自應優先於民法第126條退職金
    消滅時效之規定而適用，被上訴人請求上訴人給付退休金差
    額，其請求權形式上雖為退休金「差額」，然此差額之性質
    仍係退休金，故其消滅時效應適用上開勞動基準法第58條規
    定。被上訴人等人自如原審判決附表二所示退休日之次月起
    算至本件起訴日止，均各未逾5年時效期間，自得行使其請
    求權，故上訴人抗辯被上訴人等人僅得請求補發5年數額等
    語，於法無據。再被上訴人等人係於原審判決附表二所示退
    休日退休後，始知悉上訴人未將系爭夜點費計入工資以計算
    平均工資等情，其自知悉後提起本訴訟尚未逾上開5年期間
    ，自無權利失效之問題，上訴人前揭抗辯，洵無足取。
  2.再按因勞動基準法施行細則第29條第1項規定，雇主應給付
    之勞工退休金應自勞工退休之日起30日內給付之。被上訴人
    係自91年1月1日退休，其請求上訴人給付退休金之遲延利息
    ，應自91年1月31日起算。被上訴人請求自起訴狀繕本送達
    翌日即91年1月25日起算遲延利息，於法尚有未合，（最高
    法院94年度台上字第43號判決要旨參照）。本件利息起算日
    依勞動基準法施行細則第29條第1項之規定，自退休日後30
    日之翌日起開始起算於法並無不合，且上開施行細則規定並
    未與勞動基準法第58條規定有所違背或矛盾，是並無子法逾
    越母法授權之情事，亦未明顯增加雇主所無之負擔及限制，
    上訴人所辯，並不足採。
六、綜上所述，系爭夜點費既屬被上訴人因工作而獲得之經常性
    報酬，且具有勞務對價性，而屬工資之一部，則被上訴人主
    張上訴人未將系爭夜點費列入平均工資計算被上訴人之退休
    金，而請求上訴人給付積欠之退休金差額，即屬有據。而上
    訴人既不爭執被上訴人95年12月12日於原審所提更正聲明狀
    附表一所示之金額（同原判決附表一），則被上訴人請求上
    訴人給付被上訴人各如該附表一應補退休金差額欄所示之金
    額，及分自利息起算日欄所示日期起至清償日止（原判決附
    表二），按週年利率百分之5計算之利息，為有理由，應予
    准許。原審為被上訴人勝訴之判決，並依兩造之聲請分別酌
    定相當之擔保金額為准免假執行之宣告，於法並無不合。上
    訴人上訴意旨指摘原判決不當，求予廢棄改判為無理由，應
    予駁回。另上訴人請求本院發函台灣石油工會，查明工會代
    表陳熾、黃錦旺、董天植、黃涵秋、陸敏雄、宋哲雄、袁祖
    謨及黃慶祥等人，於67年12月19日是否為當時該會之理事一
    節，因事證已明，核無必要。
七、因本件事實業臻明確，故兩造攻擊、防禦方法及所提證據，
    經審酌後認與判決結果無影響，爰不逐一論述，附此敘明。
八、據上論結，本件上訴為無理由，依民事訴訟法第449條第1項
    、第78條，判決如主文。
中　　華　　民　　國　　96　　年　　7　　月　　17 　　日
　　　　　　　　　民事第四庭　審判長   法  官   王惠一
                                       法  官   王浦傑
                                       法  官   蘇重信
上為正本係照原本作成。
如對本判決上訴，須於判決送達後20日內向本院提出上訴狀，未
表明上訴理由者，應於上訴後20日內，向本院提出理由書（須附
繕本）。依法須繳納裁判費並應委任律師為訴訟代理人，始得上
訴。
中　　華　　民　　國　　96　　年　　7 　　月　　17　　日
                                       書記官   黃文生
【附記】
民事訴訟法第466條之1：
(1)對於第二審判決上訴，上訴人應委任律師為訴訟代理人。但上
  訴人或其法定代理人具有律師資格者，不在此限。
(2)上訴人之配偶、三親等內之血親、二親等內之姻親，或上訴人
  為法人、中央或地方機關時，其所屬專任人員具有律師資格並
  經法院認為適當者，亦得為第三審訴訟代理人。
民事訴訟法第466條之2：
上訴人無資力委任訴訟代理人者，得依訴訟救助之規定，聲請第
三審法院為之選任律師為其訴訟代理人。
